【裁判字號】    99,台上,2336
【裁判日期】    990422
【裁判案由】    妨害自由
【裁判全文】
最高法院刑事判決            九十九年度台上字第二三三六號
上  訴  人  甲○○
            乙○○
上列上訴人等因妨害自由案件，不服台灣高等法院台南分院中華
民國九十七年四月八日第二審判決（九十六年度上訴字第一三０
二號，起訴案號：台灣雲林地方法院檢察署九十五年度偵字第二
八三七、二九二一號），提起上訴，本院判決如下：
    主  文
原判決關於甲○○、乙○○部分撤銷，發回台灣高等法院台南分
院。
    理  由
本件原判決撤銷第一審關於上訴人甲○○、乙○○（下稱上訴人
等）部分之不當科刑判決，依想像競合犯從一重改判論處上訴人
等共同私行拘禁（均累犯；甲○○量處有期徒刑一年六月，減為
有期徒刑九月；乙○○量處有期徒刑一年二月，減為有期徒刑七
月）罪刑，固非無見。
惟查：(一)、科刑判決書記載之犯罪事實，為論罪科刑適用法律之
基礎，故事實審法院就其認定與犯罪構成要件有關之事項，除應
於事實欄內翔實記載外，並須在理由中逐一說明其所憑之證據及
認定之理由，使事實與理由互相一致，方為合法。又刑法第三百
零二條第一項所謂以非法方法剝奪人之行動自由，係指以私禁外
之非法方法，妨害其行動自由而言。若將被害人拘禁於一定處所
，繼續較久之時間，而剝奪其行動自由，始屬私行拘禁之行為。
原判決事實欄僅記載：上訴人及黃炳舜、陳清淵（以上四人，下
稱上訴人等四人）共同基於私行拘禁剝奪人之行動自由、傷害之
犯意聯絡，由甲○○持棒球棍毆打丁○○、丙○○，並以手銬銬
住丙○○，再持無殺傷力之槍枝，將丙○○、丁○○押往雲林縣
虎尾鎮○○路○段四一六巷四十二號一樓茶行（下稱茶行）內部
之辦公室，命丙○○、丁○○坐於沙發上，以此私行拘禁方法，
剝奪丙○○、丁○○之行動自由（上訴人等四人所涉傷害部分，
嗣因丁○○、丙○○撤回告訴，業經檢察官為不起訴處分確定）
等情。依此事實，上訴人等四人究係以「私行拘禁」，或以「其
他非法方法」剝奪丙○○、丁○○之行動自由，或二者兼而有之
，即尚欠明朗，如屬「私行拘禁」，則上訴人等四人是否已將程
、吳二人拘禁於該茶行內「繼續較久」之時間？其時間為何？原
審未予查明，並於事實欄內詳為記載，已難資為判斷本件適用法
令當否之依據。另原判決論處上訴人等共同私行拘禁罪刑，理由
內引用丁○○於第一審所證：「（被他們打時，你為何不離開？
）黃炳舜他們不讓我走」，乙○○於警詢供稱：「……甲○○確
實有亮出一把銀色玩具槍要他們（指丙○○、丁○○）進入辦公
室內……」，甲○○於警詢時供陳：「我確實有亮出一把銀色玩
具槍要他們（指丙○○、丁○○）進入辦公室內談判……」，陳
清淵於偵查中供述：「……因為丁○○、丙○○被打時想要逃離
現場，我跟乙○○把他們擋下來，不讓他們離開」各等語，說明
「顯見丙○○及丁○○已無法反抗或逃離，而遭剝奪其等行動自
由無誤」（見原判決第六頁第二行至第四行、第十行、第十一行
、第十六行至第二十行、第七頁第一行、第二行），似又謂上訴
人等此部分所為係以非法方法剝奪丁○○、丙○○之行動自由，
而非私行拘禁丁○○、丙○○，事實之記載與理由之敘述不盡相
符，亦嫌理由矛盾。(二)、被告犯罪後是否已坦承犯行或與被害人
和解，賠償被害人所受損害，屬犯罪後態度之範疇，依刑法第五
十七條第十款規定，為科刑時應審酌之事項。甲○○於原審已坦
承犯行，並供稱其於第一審判決後，已於民國九十六年十二月二
十日與被害人丙○○、丁○○，再就妨害自由犯行部分達成和解
，其個人又賠償丙○○新台幣（下同）五萬元、丁○○十萬元，
丙○○、丁○○亦均表示願意對其原諒，且提出和解書乙紙，請
求從輕量刑（見原審卷第八十三頁、第一五０頁至第一五二頁）
；其辯護人於原審並具狀為相同之主張（見原審卷第八十二頁、
第一五三頁）。原判決理由卻謂：「訊據……甲○○……矢口否
認有何妨害自由之犯行」、「……甲○○辯稱：在茶行有拿出手
銬，但手銬壞掉，並未實際銬住丙○○，且係丁○○要求開車搭
載至大東里空屋找朋友」云云（見原判決第四頁第一行、第七行
、第十二行至第十四行），已與卷內證據不相符合，又對甲○○
及其辯護人之前揭供述或主張，恝置不論，於科刑時復未予審酌
（僅斟酌甲○○與其他共同被告於九十五年五月二十九日在雲林
縣虎尾鎮調解委員會，就傷害部分與丁○○、丙○○所成立之調
解部分），並有未當。上訴人等之上訴意旨，指摘原判決不當，
非無理由。又第三審法院應以第二審判決所確認之事實為判決基
礎，刑事訴訟法第三百九十四條第一項前段定有明文。原判決上
述之違背法令，影響於事實之確定，本院無可據以為裁判，應將
原判決關於上訴人等部分撤銷，發回原審法院更為審判。原判決
理由說明乙○○不另為無罪諭知部分，基於審判不可分原則，併
予發回。
據上論結，應依刑事訴訟法第三百九十七條、第四百零一條，判
決如主文。
中    華    民    國  九十九  年    四    月  二十二  日
                      最高法院刑事第六庭
                          審判長法官  謝  俊  雄
                                法官  陳  世  雄
                                法官  魏  新  和
                                法官  吳  信  銘
                                法官  蔡  彩  貞
本件正本證明與原本無異
                                      書  記  官
中    華    民    國  九十九  年    四    月  二十七  日
                                                      K

司法院資訊處製作；財團法人民間司法改革基金會備份。
